臺灣高等法院臺中分院民事判決　85年度上字第651號
上　訴　人　戊○○
上　訴　人　丁○○
上　訴　人　庚○○
上　訴　人　己○○
上四人共同
訴訟代理人　酉○○
追　加被告　乙○○
追　加被告　辰○○○
追　加被告　甲○○○
追　加被告　巳○○○（即詹方秀枝）
追　加被告　午○○○
追　加被告　寅○○○
追　加被告　壬○○（兼丑○○之承受訴訟人）
追　加被告　子○○（兼丑○○之承受訴訟人）
追　加被告　癸○○（兼丑○○之承受訴訟人）
追　加被告　戌○○（即辛○○之承受訴訟人及丑○○之再承受
追　加被告　申○○（即辛○○之承受訴訟人及丑○○之再承受
追　加被告　未○○（即辛○○之承受訴訟人及丑○○之再承受
追　加被告　天○○○（即卯○○之承受訴訟人）
追　加被告　亥○○（即卯○○之承受訴訟人）
被　上訴人　丙○○
訴訟代理人　蔡譯智律師
上列當事人間請求分割共有物事件，上訴人對於中華民國85年10
月21日臺灣臺中地方法院85年度訴字第861號第一審判決提起上
訴，本院於96年6月26日言詞辯論終結，判決如下：
    主  文
原判決廢棄。
乙○○、辰○○○、甲○○○、巳○○○即詹方秀枝、午○○○
、天○○○、亥○○、寅○○○、子○○、癸○○、壬○○、戌
○○、申○○、未○○等人，應就被繼承人林四芳共有之台中縣
太平市○○段590地號、地目建、面積1178.23平方公尺，應有部
分三分之一土地辦理繼承登記。
准兩造共有之台中縣太平市○○段590地號、地目建、面積1178.
23平方公尺土地准予分割，其分割方法：附圖右圖所示編號A部
分、面積392.74平方公尺，分歸上訴人戊○○、丁○○、庚○○
、己○○等四人，按戊○○五分之二、丁○○、庚○○、己○○
應有部分各五分之一維持共有；編號B部分、面積392.74平方公
尺，分歸追加被告子○○、癸○○、壬○○、戌○○、申○○、
未○○、寅○○○、午○○○、天○○○、亥○○、乙○○、辰
○○○、甲○○○、巳○○○即詹方秀枝等14人維持公同共有；
編號C部分、面積392.74平方公尺，分歸被上訴人丙○○所有。
第一、二審訴訟費用由被上訴人負擔三分之一，追加被告乙○○
、辰○○○、甲○○○、巳○○○即詹方秀枝、午○○○、天○
○○、亥○○、寅○○○、子○○、癸○○、壬○○、戌○○、
申○○、未○○等人負擔三分之一，餘由上訴人戊○○、丁○○
、庚○○、己○○負擔。
    事實及理由
甲、程序部分：
壹、追加被告乙○○、追加被告辰○○○、追加被告甲○○○、
    追加被告巳○○○（即詹方秀枝）、追加被告午○○○、追
    加被告天○○○、追加被告亥○○、追加被告寅○○○、追
    加被告戌○○、追加被告申○○、追加被告未○○、追加被
    告子○○、追加被告癸○○、追加被告壬○○經本院合法通
    知，未於言詞辯論期日到場，核無民事訴訟法第386條各款
    所列情形，爰依被上訴人之聲請由其一造辯論判決。
貳、按訴之變更或追加，非經他造同意，不得為之，但有民事訴
    訟法第255條第1項第2款至第6款情形者，不在此限，民事訴
    訟法第446條第1項定有明文，而民事訴訟法第255條第1項第
    5款係該訴訟標的對於數人必須合一確定時，追加其原非當
    事人之人為當事人者。本件分割共有物事件，其訴訟標的對
    於共同訴訟之各人，必須合一確定。坐落台中縣太平鄉○○
    ○段車籠埔小段233地號地目建面積0.1178公頃土地（下稱
    系爭土地）為戊○○、丁○○、庚○○、己○○、丙○○（
    於本件訴訟繫屬中95年3月17日，因夫妻贈與而移轉登記予
    妻魏小蘭，見本院第四卷第82頁）及林四芳共有，林四芳於
    民國（下同）35年5月22日死亡，本應由其唯一繼承人林賴
    桃為本件訴訟當事人，惟林賴桃業於54年8月3日死亡，林賴
    桃之唯一繼承人方林玉亦業於61年1月9日死亡，方林玉之繼
    承人為方有傳、楊方月涼、林方月珠、寅○○○四人，其中
    方有傳於76年10月15日死亡，其繼承人為甲○○○、辰○○
    ○、巳○○○（即詹方秀枝）、乙○○四人；方林玉之繼承
    人楊方月涼於80年10月13日死亡，其繼承人為午○○○、卯
    ○○，惟卯○○於94年10月9日死亡，而其繼承人為天○○
    ○、亥○○二人；方林玉之繼承人林方月珠於85年2月17日
    死亡，其繼承人為丑○○、辛○○、子○○、癸○○、壬○
    ○五人，惟丑○○於93年8月5日死亡，而其繼承人為辛○○
    、壬○○、子○○、癸○○四人；辛○○於94年4月3日死亡
    ，其繼承人為戌○○、申○○及未○○三人，以上繼承情事
    均有繼承人系統表、戶籍謄本在卷可稽（見本院第1卷第55
    至82頁、第193至200頁；本院第4卷第83至94頁），從而被
    上訴人於本院追加被告乙○○、追加被告辰○○○、追加被
    告甲○○○、追加被告巳○○○（即詹方秀枝）、追加被告
    午○○○、追加被告天○○○、追加被告亥○○、追加被告
    寅○○○、追加被告戌○○、追加被告申○○、追加被告未
    ○○、追加被告子○○、追加被告癸○○、追加被告壬○○
    ，核屬訴訟標的對於數人必須合一確定時，追加其原非當事
    人之人為當事人，依前開法條規定，自應准許之，合先敘明
    。
乙、實體部分：
壹、被上訴人部分
一、被上訴人起訴主張：
（一）坐落台中縣太平市○○段590地號（重測前為車籠埔段車
      籠埔小段233地號）地目建，面積1178.23平方公尺土地（
      以下稱系爭土地）為兩造所共有，其中被上訴人應有部分
      為三分之一，上訴人戊○○應有部分為九百分之一百二十
      ，上訴人丁○○、庚○○、己○○應有部分各九百分分之
      六十，原審被告謝瑞寬應有部分為三分之一，兩造間並未
      訂立不分割契約，亦無不能分割之情形，因共有地管理不
      便，且無法協議分割，為此請求裁判分割。
（二）被上訴人請求分予如原判決附圖所示（C）部分，因被上
      訴人所有建物位於該部分，而該部分或為空地，或其上之
      建物均屬老舊簡陋平房無人居住，而無保留價值，被上訴
      人分得該部分之土地，可得一完整地形，且面臨既有道路
      ，於兩造及社會經濟利益均無不利，況原審被告謝瑞寬於
      原審履勘現場時，亦陳明願分得如原判決附圖所示（B）
      部分，上訴人戊○○等人則表示願意分得如原判決附圖所
      示（A）部分等語。
二、被上訴人於本院補充陳述：系爭土地是被上訴人向第三人購
    買，取得土地之程序合法，請求分割。
貳、上訴人部分
一、上訴人丁○○則以：因系爭土地糾紛甚多，故不願分割，惟
    如分割時，上訴人戊○○、庚○○、己○○四人願保持共有
    等語。
二、上訴人於本院補充陳述：原審被告謝瑞寬並非系爭土地原共
    有人之一林四芳之合法繼承人，其乃於84年間偽冒林四芳之
    合法唯一繼承人之名義，檢附日據時代登記未臻完備詳實之
    舊戶籍謄本，向台中縣霧峰地政事務所要求辦理繼承登記，
    地政事務所人員不察，誤將謝瑞寬視為林四芳之合法繼承人
    ，而將林四芳對該土地持分三分之一於84年10月4日移轉登
    記為謝瑞寬所有，嗣後訴外人林伍全向霧峰地政事務所檢舉
    謝瑞寬並非林四芳之合法繼承人，經查核後，確認謝瑞寬並
    非林四芳之合法繼承人，霧峰地政事務所依職權塗銷上開所
    有權移轉登記，回復為原權利登記，則根據錯誤之土地登記
    簿謄本之記載而准予分割之原判決，即屬有瑕疵，應予廢棄
    。系爭土地是香煙地，上訴人不願意分割。
三、追加被告乙○○、追加被告辰○○○、追加被告甲○○○、
    追加被告巳○○○（即詹方秀枝）、追加被告午○○○、追
    加被告天○○○、追加被告亥○○、追加被告寅○○○、追
    加被告戌○○、追加被告申○○、追加被告未○○、追加被
    告子○○、追加被告癸○○、追加被告壬○○未於言詞辯論
    期日到場，亦未提出準備書狀作何聲明或陳述。
參、原審經審酌兩造所提出之攻擊防禦方法後，認系爭土地兩造
    間並未訂立不分割契約，亦無不能分割之情形，且以上訴人
    於訴訟中或不同意被上訴人之分割方法，或不贊成分割，足
    認兩造無法以協議分割，故被上訴人訴請裁判分割即有理由
    ，從而判決准許被上訴人之訴。上訴人對原審判決不服提起
    上訴，於本院聲明：（一）原判決廢棄。（二）上廢棄部分
    ，被上訴人在第一審之訴駁回。（三）第一、二審訴訟費用
    由被上訴人負擔。被上訴人於本院答辯聲明則為：（一）追
    加被告乙○○、辰○○○、甲○○○、巳○○○即詹方秀枝
    等四人，應就其被繼承人方有傳繼承方林玉，方林玉繼承於
    其再轉被繼承人林四芳共有坐落台中縣太平市○○○段車籠
    小段第233號、地目建、面積1,178.23平方公尺土地，應有
    部分三分之一中之四分之一辦理繼承登記。（二）追加被告
    午○○○、天○○○、亥○○等三人，應就其被繼承人楊方
    月涼繼承方林玉，方林玉繼承於其再轉被繼承人林四芳共有
    前項土地，應有部分三分之一中之四分之一辦理繼承登記。
    （三）追加被告寅○○○，應就其被繼承人方林玉繼承於其
    再轉被繼承人林四芳共有第一項土地, 應有部分三分之一中
    之四分之一辦理繼承登記。（四）追加被告子○○、癸○○
    、壬○○、戌○○、申○○、未○○等六人，應就被繼承人
    林方月珠繼承於方林玉，方林玉繼承於其再轉被繼承人林四
    芳共有第一項土地，應有部分三分之一中之四分之一辦理繼
    承登記。（五）兩造共有第一項土地准予分割，其分割方法
    附圖所示；編號A部分、面積0.0392公頃，分歸上訴人戊○
    ○、丁○○、庚○○、己○○等四人，按戊○○五分之二、
    丁○○、庚○○、己○○應有部分各五分之一維持共有，編
    號B部分、面積0.0393公頃，分歸被告子○○、癸○○、壬
    ○○、戌○○、申○○、未○○、寅○○○、午○○○、天
    ○○○、亥○○、乙○○、辰○○○、甲○○○、巳○○○
    即詹方秀枝等15人維持公同共有；編號C部分、面積0.0393
    公頃，分歸被上訴人丙○○所有。（六）訴訟費用由上訴人
    等負擔。
肆、本院之判斷
一、被上訴人主張坐落台中縣太平鄉○○○段車籠埔小段233地
    號地目建面積0.1178公頃土地為兩造所共有，其中被上訴人
    應有部分為三分之一，上訴人戊○○應有部分為九百分之一
    百二十，上訴人丁○○、庚○○、己○○應有部分各九百分
    分之六十，林四芳應有部分為三分之一之事實，為兩造所不
    爭執，有土地登記簿謄本一份在卷可憑（本院第4卷第81、
    82頁），自堪信實。又系爭土地兩造間並未訂立不分割契約
    ，亦無不能分割之情形，且以上訴人於訴訟中或不同意被上
    訴人之分割方法，或不贊成分割，足認兩造無法以協議分割
    ，故被上訴人訴請裁判分割即有理由。
二、按法院裁判分割共有物，性質上為共有人間應有部分之交換
    ，自屬處分行為，以各共有人之處分權存在為前提，故提起
　　分割共有物之訴，參與分割之當事人以全體共有人為限，而
　  各共有人之應有部分應以土地登記簿上所記載者為準。倘於
    第二審言詞辯論終結前有共有人死亡時，其繼承人因繼承，
　　固於登記前已取得不動產物權，惟非經登記不得處分其物權
　  ，則在辦畢繼承登記前，其繼承人仍不得以共有人身分參與
    共有物之分割，但為求訴訟經濟起見，可許原告就請求繼承
　　登記及分割共有物之訴合併提起，即以一訴請求該死亡之共
　  有人之繼承人辦理繼承登記，並請求該繼承人於辦理繼承登
    記後，與原告及其餘共有人分割共有之不動產（最高法院91
    年台上字第832號判決參照）。系爭共有土地並無因其使用
    目的不能分割之情形，兩造間亦無不分割之約定，既然迄未
    能達成協議分割，被上訴人訴請追加被告就其被繼承所遺之
    系爭土地應有部分辦理繼承登記，揆諸前開說明，即屬有據
    ，應予准許如主文第二項所示。
三、經查系爭土地東、西二方均鄰道路，其上建物凌亂，又有非
    共有人所居住，現況較為複雜，而上訴人戊○○、丁○○、
    庚○○、己○○等人居住於如附圖左圖所示ａ（磚造三層樓
    房）、ｃ（前為磚造三層樓房，中為磚造二層樓房，後段為
    磚造一層房屋）、ｄ（磚造一層房屋）及ｆ（磚造一層房屋
    ）部分，另ｇ（磚造一層或二層房屋）部分為訴外人林伍全
    、林金枝所使用，其餘均為空地，業經本院96年2月2日至現
    場勘驗明確，製有勘驗筆錄及略圖在卷可參（本院第4卷第
    46至48頁），並為兩造所不爭執；又依上訴人訴訟代理人酉
    ○○陳稱伊希望分到附圖右圖所示Ｃ部分，但附圖右圖d、e
    連線要向北拉直等語（本院第6卷第3頁背面），然倘依上訴
    人之要求，將附圖右圖d、e線向北拉直，則將超過上訴人四
    人應有部分共三分之一所能分割到之面積，是以上訴人如此
    主張自非可採，本院審酌依透視圖（本院第5卷第94頁）核
    對結果．附圖右圖所示Ａ部分已保留上訴人所使用價值較高
    之磚造三層樓房，附圖左圖之f部分屋頂部分為石綿波浪瓦
    及鐵皮波浪板，較無經濟價值，而為求附圖左圖c部分之完
    整，附圖左圖ｄ部分勢必無法完全保留，另被上訴人表示願
    分到附圖右圖Ｃ部分，因附圖右圖Ｂ部分（即附圖左圖ｇ部
    分）放有骨灰甕及神主牌位，追加被告復未為任何陳述，故
    本院認被上訴人之請求應屬適當，認將如附圖右圖所示Ａ部
    分面積392.74平方公尺分歸上訴人戊○○、丁○○、庚○○
    、己○○四人，並按其應有部分比例保持共有；Ｂ部分面積
    392.74平方公尺分歸追加被告等14人公同共有；Ｃ部分面積
    392.74平方公尺分歸被上訴人所有最為適當，因此項分割方
    案，各共有人所分得之土地均鄰道路，出入不成問題，毋庸
    在共有土地上另闢道路供共有人行走，且與現時共有人居住
    之情形較為一致，其分割結果必然單純，即可避免因分割所
    造成高經濟價值房屋拆除之情形，自較符合社會經濟利益，
    爰按上述分割方法判決如主文第三項所示。
四、綜上所述，上訴人雖反對分割系爭土地，然於法無據，原判
    決雖准許分割，然因本件訴訟繫屬中，林四芳始回復登記為
    所有權人，應由其繼承人辦理繼承登記再為分割，且原審之
    分割方法亦略有未恰，上訴人指摘原判決不當，求予廢棄，
    應認有理由，爰將原判決廢棄，改判如主文第二、三項所示
    。
據上論結，本件上訴為有理由，依民事訴訟法第463條、第385條
第1項前段、第450條、第80條之一，判決如主文。
中　　華　　民　　國　　96　　年　　7 　　月　　10　　日
                  民事第二庭    審判長法　官  童有德
                                      法　官  謝說容
                                      法　官  蔡秉宸
以上正本係照原本作成。
如對本判決上訴，須於收受判決送達後二十日內向本院提出上訴
書狀，其未表明上訴理由者，應於提出上訴後二十日內向本院提
出上訴理由書（須按他造人數附具繕本）。
上訴時應提出委任律師為訴訟代理人之委任狀。具有民事訴訟法
第四百六十六條之一第一項但書或第二項之情形為訴訟代理人者
，另應附具律師及格證書及釋明委任人與受任人有該條項所定關
係之釋明文書影本。
　　　　　　　　　　　　　　　　　　　書記官　洪麗華
中　　華　　民　　國　　96　　年　　7 　　月　　11　　日
                                                      Ｃ
